【裁判字號】    91,訴,3814
【裁判日期】    920924
【裁判案由】    退學
【裁判全文】
臺北高等行政法院判決                            九十一年度訴字第三八一四號
                              .
    原      告  甲○○
    訴訟代理人  丙○○
    被      告  國立台灣大學
    代  表  人  乙○○校長）.
    訴訟代理人  潘正芬律師
    複代理人    蔡岳龍律師
                陳修君律師
右當事人間因退學事件，原告不服教育部中華民國九十一年九月十日台（九一）訴字
第九一一○六五一○號訴願決定，提起行政訴訟。本院判決如左：
    主  文
原告之訴駁回。
訴訟費用由原告負擔。
    事  實
甲、事實概要：
    緣原告係國立臺灣大學進修推廣部歷史系二年級學生，因民國（以下同）九十年
    度第一學期學業成績不及格科目學分數達該學期修習學分總數二分之一，經該校
    進修教務組九十一年三月二十八日通知應予退學。原告不服，向該校學生申訴評
    議委員會提申訴，復經該校九十一年六月十日九一校學字第○一三八七八號書函
    送申訴評議決定書予以駁回。原告猶未甘服，提起訴願，亦遭決定駁回，遂向本
    院提起本件行政訴訟。
乙、兩造聲明：
  一、原告聲明：訴願決定及原處分均撤銷。
  二、被告聲明：駁回原告之訴。
丙、兩造之爭點：
原告主張：
一、查原告就讀於國立臺灣大學進修學士班歷史學系二年級，九十年度第二學期亦經
    被告之通知繳交學費新臺幣（以下同）一萬零四百八十六元整，為被告所不爭之
    事實，此有註冊收據及學生證可稽。
二、系爭原告業經被告通知期限內繳完學費已如前述，學費繳完後，突然收受被告於
    九十一年三月二十八日之九十學年度第二學期起退學通知書。經查其理由為原告
    中國現代史甲上科目學期成績零分，全班成績未到。
三、系爭中國現代史甲上科目原告並未選修，被告逕行列入原告選修科目，顯有不當
    之行政處分前提存在。被告亦未通知學生或家長選修之科目及未通知上課曠課之
    處分，直至學期終了被告方以原告全班成績未到而退學處分，足見被告具有違法
    不當之行政處分前提存在，且損害於原告得有補修補考之權益。
四、被告為教育之學校，自有教導及通知學生選修期限之義務與責任。諉稱加退選課
    記錄表，由班代石峰吉同學領出全班之加退選課記錄表，系爭班代未將該選課記
    錄表分送於原告，亦未委託其他同學代轉，被告亦無書函通知原告或家長，足見
    被告之行為以構成訴願法上所稱應作為而不作為之行政處分，且已損害原告有補
    修補考之權益。
五、原告業已按被告註冊通知辦妥繳納學費手續，被告事後通知原告退學，被告既經
    通知原告註冊，自應給予原告有補修之權益，否則原告已繳完學費又否准原告就
    讀，原告已雙重受害，無法上學又付學費，基於以上事由，本件被告具有不當行
    政處分前提存在，且原告雙重受害，致臻明確。本件應讓原告有補修補考之權益
    才妥適。
被告主張：
一、本件訴願決定及原處分對原告予以退學依法並無任何違誤，原告之訴於法顯屬無
    據，依法顯無理由：
（一）按「大學學生保留入學資格、轉學、轉系（組）所、休學、退學、成績考核、
      暑期修課、校際選課、出國有關學籍處理及其他有關事項，各大學應列入學則
      ，報請教育部備查」，大學法施行細則依大學法第三十一條授權於第二十九條
      定有明文。又「學生學期成績不及格科目之學分數，達該學期修習學分總數二
      分之一者，應令退學」，為經教育部九十一年三月六日台（九一）高（二）字
      第九一○二五七○二號函准備查之國立台灣大學學則第二十七條所明定，是先
      敘明。
（二）次按大學法第一條第二項明定：「大學應受學術自由之保障，並在法律規定範
      圍內，享有自治權」。而免於國家權力干預之學術自由，首先表現於研究之自
      由與教學之自由，其保障範圍並應延伸至其他重要學術活動及研究以外屬於教
      學與學習範疇之事項，職是，諸如課程設計、科目訂定、講授內容、學力評定
      、考試規則等事項，均屬大學自治之權限，關此情事，司法院大法官釋字第三
      八零號解釋闡釋甚明在案。又「受理學生退學或類此處分爭訟事件之機關或法
      院，對於其中涉及學生之品行考核、學業評量或懲處方式之選擇，應尊重教師
      及學校本於專業及對事實真象之熟知所為之決定，僅於其判斷或裁量違法或顯
      然不當時，得予撤銷或變更」，司法院大法官釋字第三八二號解釋亦闡釋甚明
      在案。準此以言，大學既應受學術自由之保障，科目訂定、學力評定等事項又
      屬大學自治權限，而涉及學生品行考核、學業評量或懲處方式之選擇，教師及
      學校並享有判斷餘地及裁量權限，應尊重教師及學校本於專業及對事實真象之
      熟知所為之決定。職是，大學以學業成績不及格學分達修習學分數一定比例為
      退學規定乃為維持學術品質之重要自治事項，依法自應受到尊重。
（三）本件原告起訴主張被告對原告所為退學處分為違法或不當請求撤銷云，於法顯
      屬毫無理由，依法應予駁回，以維法旨：
  １、查本件原告九十年度第一學期修習學分數總數為十三學分，不及格學分數為七
      學分，已達修習學分數二分之一學分，經被告依據經教育部函准備查之國立台
      灣大學學則第二十七條「學生學期成績不及格科目之學分數，達該學期修習學
      分總數二分之一者，應令退學」之規定，於九十一年三月二十八日通知應予退
      學，於法洵屬無違。
  ２、次查被告所設選課程序，業於被告九十年學度第一學期選課注意事項及繳交學
      雜費（註冊）須知中，分就「三階段選課」（即：一、必修代入課程；二、初
      選；及三、加退選）及「選課更正」（發現所選課程不符，得於一週內辦理更
      正）等程序詳細說明。其中，凡屬必修代入課程，均由電腦於暑假期間自動就
      學生選課檔中建檔；開學前學生以電話語音或電腦網頁方式進行初選時，並可
      查詢所有選課紀錄；嗣後並會將學生初選紀錄列為加退選紀錄表，由班代領取
      發給全班同學，以辦理加退選課程，如未領取或遺失者，並可向註冊單位申請
      補發，若無加退選或未繳回該表者，即以初選紀錄表為選課結果；加退選完畢
      後，會列印加退選候選課清單，由學生核對，倘若與加退選紀錄表不符者，應
      於一週內向註冊單位辦理更正，且若有特殊情況，經系主任及任課教師同意，
      仍得更改。
  ３、經查原告所稱並未選修之「中國現代史甲上」課目，乃歷史系二年級必修代入
      課程，依程序乃由電腦自動建檔，且屬必修課程。此類必修課程於一年級課程
      中即已存在，應屬學生必修且應知悉之事項，原告既已為二年級學生，自不能
      就此等必修帶入課程諉為不知；且原告於加退選確定後預繳十二學分之學分費
      後，依其自承僅選修十學分，依規定可辦理學分費補費或退費卻未辦理，殊難
      謂其不知悉自己選課情形；況原告於選修課程時復未自電話語音、電腦網頁及
      選課後選課紀錄表中以為瞭解注意個人選課情形，於此亦難謂其無重大過失。
      準此以言，原告符合經教育部函准備查之國立台灣大學學則規定，被告依規定
      據以對原告為退學處分，依法自無違法或不當之行政處分在。職是，原告起訴
      主張被告原退學處分應予撤銷，於法自屬無據。
    理  由
一、按「大學學生保留入學資格、轉學、轉系（組）所、休學、退學、成績考核、暑
    期修課、校際選課、出國有關學籍處理及其他有關事項，各大學應列入學則，報
    請教育部備查」，大學法施行細則依大學法第三十一條授權於第二十九條定有明
    文。又「學生學期成績不及格科目之學分數，達該學期修習學分總數二分之一者
    ，應令退學」，為經教育部九十一年三月六日台（九一）高（二）字第九一○二
    五七○二號函准備查之國立台灣大學學則第二十七條所明定。又按「為維持學術
    品質，健全學生人格發展，大學有考核學生學業與品行之權責，其依規定程序訂
    定有關章則，使成績未符一定標準或品行有重大偏差之學生予以退學處分，亦屬
    大學自治之範疇．．；立法機關對有關全國性之大學教育事項，固得制定法律予
    以適度之規範，惟大學於合理範圍內仍享有自主權。」司法院大法官會議著有釋
    字第五六三號解釋可參，台灣大學台灣大學學則第二十七條規定，應予適用。
二、本件原告係國立臺灣大學進修推廣部歷史系二年級學生，因九十年度第一學期學
    業成績不及格科目學分數達該學期修習學分總數二分之一，經該校進修教務組九
    十一年三月二十八日通知應予退學，經核並無不合，原告不服，主張如事實欄所
    載。本件所需審究者為被告所為退學處分，有無違法？
三、經查，原告雖以其未選修「中國現代史甲上」課目，被告逕行列入原告選修科目
    。被告亦未通知學生或家長選修之科目，原告亦未收到加退選通知單，被告顯有
    疏忽，請求網開一面云云。惟查，
（一）依被告九十年學度第一學期選課注意事項及繳交學雜費（註冊）須知中，分就
      「三階段選課」（即：一、必修代入課程；二、初選；及三、加退選）及「選
      課更正」（發現所選課程不符，得於一週內辦理更正）等程序詳細說明。其中
      ，凡屬必修帶入課程，均由電腦於暑假期間自動就學生選課檔中建檔；開學前
      學生以電話語音或電腦網頁方式進行初選時，並可查詢所有選課紀錄；嗣後並
      會將學生初選紀錄列為加退選紀錄表，由班代領取發給全班同學，以辦理加退
      選課程，如未領取或遺失者，並可向註冊單位申請補發，若無加退選或未繳回
      該表者，即以初選紀錄表為選課結果；加退選完畢後，會列印加退選候選課清
      單，由學生核對，倘若與加退選紀錄表不符者，應於一週內向註冊單位辦理更
      正，且若有特殊情況，經系主任及任課教師同意，仍得更改。
（二）原告所稱並未選修系爭課程一節，經查，該課程為歷史系二年級必修課程，依
      程序乃由電腦自動建檔帶入，學校課程中分必修、必選及選修，乃大學生之基
      本常識，原告既已為二年級學生，且其一年級即八十九學年度第一學期，即有
      此類必修由電腦自動建檔帶入課程存在，原告既已為二年級學生，自不能就此
      等必修帶入課程諉為不知。
（三）又查原告該學期九十年九月十日初選時，曾選修中國近代史上及中國經濟史上
      ，電腦網頁上除顯示該二選修課程外，同時顯示必修帶入之世界通史上及中國
      現代史甲上，有該顯示內容影本附於原處分卷可參，而原告既知悉世界通史上
      之課程並上課考試而有學期成績，有本學期成績單影本可稽，則其主張不知有
      中國現代史甲上之必修課程，自屬卸責之詞，不足採信。
（四）末查，原告於加退選確定後預繳十二學分之學分費，若依其自承僅選修十學分
      ，依規定可辦理學分費退費卻未辦理，所稱不知悉自己選課情形云云，亦無可
      採。
（五）至原告主張被告未將加退選課記錄表通知原告一節，查被告因學生人數眾多，
      對各項與學生有關之事務，不可能逐一通知學生，依大學生自治之原則，各班
      級設有班代，處理學校交待之事務，而本件被告亦係將加退選課記錄表，由班
      代石峰吉領出全班之加退選課記錄表轉交同學，其因整週未見原告，無法轉交
      而退還被告，業經石峰吉在學生申訴評議會時到會說明，有該會決定書可參；
      參諸原告在八十九年度第一學期時，即曾有加退選紀錄，有被告提出之經原告
      簽名之紀錄表影本附卷可參，則原告對於初選後尚可為加退選之選擇，自不能
      諉為不知，縱因學生自治選出之班代未能轉交，原告仍可逕向被告辦理；再者
      ，依被告九十一年四月二十九日訴願答辯所附其進修教務組答覆書所載，對於
      選課之補強作業，若學生遲延辦理更正，在期末考試前，發現有誤，以正當理
      由申請，該組依然審慎受理，對學生權益，已給予充分保障，原告對自己加退
      選課程之事項，應注意能注意而不注意，自有過失，是其主張，亦無可採。
（六）綜上所述，原告對於中國現代史甲上之必修課程得零分，自有過失，其因而致
      九十年度第一學期學業成績不及格科目學分數，達該學期修習學分總數二分之
      一，被告所為應予退學之處分並無違誤，訴願決定予以維持，亦無不合，原告
      起訴意旨為無理由，應予駁回。
據上論結，本件原告之訴為無理由，爰依行政訴訟法第九十八條第三項前段，判決如
主文。
中      華      民      國    九十二    年      九      月    二十四    日
                        臺北高等行政法院第五庭
                                  審判長法官   張瓊文
                                        法官   劉介中
                                        法官   黃清光
右為正本係照原本作成。
如不服本判決，應於送達後二十日內，向本院提出上訴狀並表明上訴理由，如於本判
決宣示後送達前提起上訴者，應於判決送達後二十日內補提上訴理由書（須按他造人
數附繕本）。
中      華      民      國    九十二    年      九      月    二十四    日
                                       書記官  楊子鋒


司法院資訊處製作；財團法人民間司法改革基金會備份。
